臺灣桃園地方法院民事簡易判決
111年度壢簡字第781號
原      告  張芸瑄  
被      告  宋信樺  


            廖信益  

            吳政謀  
            黃偉倫  
            陳立雄  
            林宥朋（原名：林松茂）


            曾沛緹（原名：曾少里）



            趙苡安（原名：趙汝露）

上列當事人間請求損害賠償事件，原告提起刑事附帶民事訴訟，
經本院刑事庭於民國110年11月22日以106年度附民字第518號裁
定移送前來，本院於民國111年7月6日言詞辯論終結，判決如下
：
    主    文
一、被告宋信樺、廖信益、吳政謀、黃偉倫、林宥朋及曾沛緹應
    給付原告新臺幣（下同）25萬元，及被告宋信樺自民國106
    年8月6日起；被告廖信益、吳政謀、林宥朋、曾沛緹自106
    年7月22日起；被告黃偉倫自106年7月25日起，均至清償日
    止，按週年利率5%計算之利息。
二、原告其餘之訴駁回
三、訴訟費用由被告宋信樺、廖信益、吳政謀、黃偉倫、林宥朋
    及曾沛緹負擔。
四、本判決原告勝訴部分得假執行。但被告宋信樺、廖信益、吳
    政謀、黃偉倫、林宥朋及曾沛緹如以25萬元為原告預供擔保
    ，得免為假執行。
    事實及理由
壹、程序事項
一、訴之減縮
　　按民事訴訟法第255條第1項但書第3款規定：「訴狀送達後
    ，原告不得將原訴變更或追加他訴。但擴張或減縮應受判決
    事項之聲明者，不在此限。」本件原告原起訴聲明為：「（
    一）被告應給付原告25萬元及自106年7月13日起至清償日止
    ，按週年利率5%計算之利息。（二）願供擔保請准宣告假執
    行。」嗣原告於本院審理中就聲明事項減縮為：「被告應給
    付原告25萬元及自起訴狀繕本送達被告翌日起至清償日止，
    按週年利率5%計算之利息。」（見本院卷第39頁反面第24、
    25行）應認係減縮應受判決事項，則揆諸前揭法條規定，自
    應准許。
二、一造辯論
　　被告宋信樺、廖信益、吳政謀及黃偉倫均經合法送達，無正
    當理由未於言詞辯論期日到場，經核無民事訴訟法第386條
    各款所列情形，爰依原告聲請，由其一造辯論而為判決。
貳、實體事項
一、原告主張
（一）被告係於102年間陸續加入訴外人謝思諒出資成立之訴外
      人國際貴金屬私人有限公司（下稱國際公司）、訴外人奇
      異恩典貴金屬有限公司（原名為恩典國際貴金屬有限公司
      ，下稱奇異恩典公司），渠等明知非依銀行法組織登記之
      銀行，不得經營收受準存款業務，亦不得藉收受投資或其
      他名義，向不特定多數人為收受、吸收款項或資金，並約
      定或給付與本金顯不相當之紅利、利息股息或其他報酬，
      而經營相當於銀行收受存款業務之行為。詎被告竟基於違
      反前述不得經營相當於銀行準收受存款業務之犯意，藉由
      召開說明會及使用網路傳達訊息等方式，對外推銷瑞士PA
      MP牌黃金，向不特定多數人吸收資金。
（二）原告母親前受訴外人劉宸志招攬，原告則受其母親招攬，
      於103年10月17日，以每盎司80,800元之價格，向訴外人
      國際公司購買1盎司之瑞士PAMP牌之黃金2塊，並於11月14
      日、12月29日，以每盎司80,800元之價格，向訴外人奇異
      恩典公司購買1盎司之瑞士PAMP牌黃金共3塊（以下合稱系
      爭黃金商品），支付價金共404,000元，並約定中東貴金
      屬有限公司（下稱中東公司）應每月給付原告購買價金1%
      之訂金，且2年期滿後由訴外人中東公司向原告買回系爭
      黃金商品，原告並與訴外人中東公司簽立附表所示買賣合
      約書（下合稱系爭契約）。然訴外人中東公司僅給付過48
      ,400元之定金，期滿亦拒將系爭黃金商品買回。
（三）被告上開違反銀行法之行為業經本院以105年度金重訴字
      第1號刑事判決（下稱系爭刑事一審判決）判處罪刑在案
      ，原告始悉受騙，並因被告上開犯罪行為受有財產上損害
      25萬元。爰依民法侵權行為之規定提起本件訴訟等語。並
      聲明：如上開減縮後訴之聲明。
二、被告答辯
（一）被告陳立雄、趙苡安及曾沛緹答辯
　　　其和原告一樣也是經銷商，只是因為被邀請加入公司LINE
      群組，就被懷疑牽涉其中，其不認識原告，沒有經手原告
      的錢，也不是同一組織。原告應該要告新加坡老闆等語。
      並聲明：原告之訴駁回。
（二）被告林宥朋答辯
　　⒈本件被告於系爭刑案涉及之銀行法第29條第1項、29條之1
      及第125條第1項後段，均係維護國家法益而非個人法益，
      是原告提起刑事附帶民事訴訟，並不合法。又上開銀行法
      規定並非民法第184條第2項所稱之保護他人法律，且原告
      未提出證據證明被告有何故意過失不法侵害原告之權利，
      是被告不應負侵權行為之損害賠償責任。且縱使被告應負
      侵權行為之責任，原告之請求亦已罹於時效。
　　⒉其和原告一樣也是經銷商，只是因為被邀請加入公司LINE
      群組，就被懷疑牽涉其中，其不認識原告，沒有經手原告
      的錢，也不是同一組織，其和原告的行為都一樣是介紹朋
      友參加。原告應該要告新加坡老闆等語。並聲明：原告之
      訴駁回。
（三）被告宋信樺、廖信益、吳政謀及黃偉倫經合法通知，未於
      言詞辯論期日到場，亦未提出書狀為聲明或主張。
三、原告母親前受訴外人劉宸志招攬，原告則受其母親招攬，於
    103年10月17日，以每盎司80,800元之價格，向訴外人國際
    公司購買1盎司之瑞士PAMP牌之黃金2塊，並於11月14日、12
    月29日，以每盎司80,800元之價格，向訴外人奇異恩典公司
    購買1盎司之瑞士PAMP牌黃金共3塊，支付價金共404,000元
    ，並約定中東公司應每月給付原告購買價金1%之訂金，且2
    年期滿後由訴外人中東公司向原告買回系爭黃金商品，原告
    並與訴外人中東公司簽立系爭契約。然訴外人中東公司僅給
    付過48,400元之定金，期滿亦拒將系爭黃金商品買回等事實
    ，業據原告提出買賣合約書及售貨單為證（見附民卷第8至1
    6頁），且為到庭之被告所不爭執、其餘被告則未到庭，亦
    未提出書狀為爭執，堪信為真實。
四、原告復主張被告應賠償原告25萬元，為到庭之被告所否認，
    並以前詞置辯，是本件爭點厥為：（一）本件原告得否提起
    刑事附帶民事訴訟？（二）被告是否應負損害賠償責任？（
    三）原告請求是否罹於時效？（四）原告得請求賠償之金額
    若干？茲分述如下：
（一）本件原告得否提起刑事附帶民事訴訟？
　　⒈按刑事訴訟法第487條第1項規定：「因犯罪而受損害之人
      ，於刑事訴訟程序得附帶提起民事訴訟，對於被告及依民
      法負賠償責任之人，請求回復其損害。」次按銀行法第29
      條第1項、29條之1規定，旨在保障社會投資大眾之權益，
      有效維護經濟金融秩序，故將此種脫法收受存款行為擬制
      規定為收受存款，依其立法趣旨，參照同法第1條兼有保
      障存款人權益之立法規範目的，亦屬保護他人之法律（最
      高法院109年度台上字第3334號判決意旨參照）。
　　⒉依上開最高法院判決意旨可知，銀行法第29條第1項、29條
      之1規定之保護法益雖為國家金融市場之秩序，然亦兼有
      保護存款人權益之目的。是如存款人因此受有損害，應可
      認亦屬刑事訴訟法第487條第1項所稱因犯罪而受損害之人
      。本件原告主張其因被告違反銀行法之行為受有損害，是
      其提起刑事附帶民事訴訟，應屬有據。
（二）被告是否應負損害賠償責任？
　　⒈按民法第184條第2項本文規定：「違反保護他人之法律，
      致生損害於他人者，負賠償責任。」銀行法第29條第1項
      規定：「除法律另有規定者外，非銀行不得經營收受存款
      、受託經理信託資金、公眾財產或辦理國內外匯兌業務。
      」同法第29條之1規定：「以借款、收受投資、使加入為
      股東或其他名義，向多數人或不特定之人收受款項或吸收
      資金，而約定或給付與本金顯不相當之紅利、利息、股息
      或其他報酬者，以收受存款論。」又銀行法第29條第1項
      、29條之1規定，旨在保障社會投資大眾之權益，有效維
      護經濟金融秩序，故將此種脫法收受存款行為擬制規定為
      收受存款，依其立法趣旨，參照同法第1條兼有保障存款
      人權益之立法規範目的，亦屬保護他人之法律（最高法院
      109年度台上字第3334號判決意旨參照）。
　　⒉本件被告均違反銀行法第29條之1規定而經系爭刑事一審判
      決有罪，有該判決在卷可參，且除被告林宥朋以外之被告
      並未爭執，是除被告林宥朋另行敘明外，其餘被告如曾經
      手原告之黃金投資，則應依上揭規定，就原告所受損害負
      賠償責任，以下分述之。
　　⒊被告宋信樺
　　　查被告宋信樺於調查局詢問時自陳：其擔任奇異恩典公司
      之執行長，與訴外人謝思諒及被告廖信益、黃偉倫、吳政
      謀共同洽談銷售黃金業務、營運方式及利潤分配等細節，
      並設立奇異恩典公司等語（見臺灣桃園地方檢察署，下稱
      桃檢，104年度偵字第20120號案卷，下稱偵卷，第181頁
      ），可認被告宋信樺直接參與規劃黃金銷售方式，與原告
      所受損害有相當因果關係，而應負損害賠償責任。
　　⒋被告吳政謀
　　　查被告吳政謀於調查局詢問時自陳：被告宋信樺找其與訴
      外人謝思諒及被告廖信益、黃偉倫討論銷售黃金業務，決
      定是否給實體黃金，並商討公司名稱、職稱等語（見偵卷
      第213頁反面），可認被告吳政謀直接參與規劃黃金銷售
      方式，與原告所受損害有相當因果關係，而應負損害賠償
      責任。
　　⒌被告廖信益
　　　查被告廖信益於調查局詢問時自陳：其與宋信樺、吳政謀
      、黃偉倫討論決定奇異恩典的獎金及經銷商制度、銷售業
      務、營運方式及利潤分配等語（見偵卷第39頁）。可認被
      告廖信益直接參與規劃黃金銷售方式，與原告所受損害有
      相當因果關係，而應負損害賠償責任。
　　⒍被告黃偉倫
　　　查被告黃偉倫於調查局詢問時自陳：被告廖信益當時有興
      趣去做黃金銷售，故帶我、被告宋信樺及吳政謀去見訴外
      人謝思諒，當時謝思諒跟我們介紹黃金銷售方案；嗣後黃
      金價格調漲時其有參與討論，平時會議討論到業務執行事
      項時，其會提出看法等語（見偵卷第123頁反面）。可知
      被告黃偉倫與上述被告宋信樺及吳政謀及廖信益，於最初
      即參與討論奇異恩典公司銷售黃金之方案並推廣業務，與
      原告所受損害有相當因果關係，而應負損害賠償責任。
　　⒎被告曾沛緹
　　　查被告曾沛緹於調查局詢問時自陳：其屬於A9區，為訴外
      人林松茂的下線等語（見偵卷第184頁反面）。次查原告
      係受原告母親招攬，原告母親則係受訴外人劉宸志招攬，
      已如前述。又被告曾沛緹於本院言詞辯論期日自陳：訴外
      人劉宸志是其和被告林宥朋之下線很多層，不確定他是在
      下線的哪一個位置等語（見本院卷第40頁反面第5、6行）
      。故可認原告亦屬被告曾沛緹之下線，被告曾沛緹與原告
      所受損害即有相當因果關係，而應負損害賠償責任。
　　⒏被告趙苡安
　　　查被告林宥朋於調查局詢問時稱：其下線經銷商主要是被
      告趙苡安、曾沛緹2人等語（見偵卷第24頁）。次查被告
      趙汝露於調查局詢問時自陳：其隸屬於林松茂A9區下，臺
      北都是A9區在經營，林松茂的直接下線是我和被告曾沛緹
      等語（見桃檢104年度偵字第22581號卷第55頁反面）。而
      原告為被告曾沛緹之下線，已如前述，是被告趙苡安即非
      原告之上線，難認其與原告所受損害有相當因果關係。
　　⒐被告陳立雄
　　　查被告陳立雄於偵訊時自陳：其上線是被告趙苡安等語（
      見桃檢104年度偵字第23093號卷第39頁）。又被告趙苡安
      與本件原告所受損害難認有相當因果關係，已如前述。原
      告又未提出證據證明其係隸屬於被告陳立雄之下線，是難
      認被告陳立雄與原告所受損害有相當因果關係。
　　⒑被告林宥朋
　　　⑴被告林宥朋有違反銀行法之行為
　　　　①查系爭契約約定，中東公司每月給付原告購買價金1%
          之訂金，且2年期滿後由訴外人中東公司向原告全額
          買回系爭黃金商品，已如前述。而按月發給1%之訂金
          ，換算週年利率為12%，衡諸國內利率長年維持於2%
          以下，奇異恩典公司銷售之黃金商品顯然給予並不相
          當之報酬。且被告林宥朋亦不爭執其有向他人銷售系
          爭黃金商品，堪認被告林宥朋確實有違反前述銀行法
          第29條第1項及第29條之1之規定。
　　　　②被告林宥朋另辯稱其僅是會員，行為和原告一樣等語
          。然無論原告本身有無再行招攬下線，或原告行為是
          否亦構成違反銀行法之規定，均不影響被告林宥朋所
          為違反銀行法第29條第1項及第29條之1之規定，是被
          告林宥朋此部分所辯，並不可採。
　　　⑵被告林宥朋應負損害賠償責任
　　　　查被告林宥朋於調查局詢問時稱：其下線經銷商主要是
        被告趙苡安、曾沛緹2人等語（見偵卷第24頁）。又原
        告為被告曾沛緹之下線，已如前述，則原告自亦屬被告
        林宥朋之下線。是原告所受損害即與被告林宥朋違反銀
        行法第29條第1項及第29條之1之行為有相當因果關係，
        而應負損害賠償責任。
　　⒒綜上所述，被告宋信樺、吳政謀、廖信益、黃偉倫、林宥
      朋及曾沛緹應就原告所受損害，負侵權行為之損害賠償責
      任。
（三）原告請求是否罹於時效？
　　⒈按民法第197條第1項規定：「因侵權行為所生之損害賠償
      請求權，自請求權人知有損害及賠償義務人時起，二年間
      不行使而消滅，自有侵權行為時起，逾十年者亦同。」
　　⒉被告林宥朋原告起訴已罹於時效等語。然查奇異恩典公司
      係於104年9月20日遭檢察官搜索，此為本院職務上已知。
      而本件原告起訴日為106年7月14日，有起訴狀上收文章在
      卷可參（見附民卷第4頁），距離原告知悉損害之日尚未
      逾2年，是被告林宥朋主張原告請求罹於時效，並不可採
      。
（四）原告得請求賠償之金額若干？
　　⒈按民法第184條第2項所稱之損害，包含純粹經濟上損失或
      純粹財產上損害，係指其經濟上之損失為「純粹」的，而
      未與其他有體損害如人身損害或財產權損害相結合者而言
      。是關於契約不履行致債權人無從獲得預期之利益，亦屬
      上開規定所指之純粹經濟上損失。
　　⒉依附表編號1所示契約約定，原告至105年10月7日時，將1
      盎司黃金2塊賣回中東公司後，共可獲得200,384元。而10
      5年10月7日之黃金價格為每公克1,261元，有黃金牌價查
      詢結果在卷可參（見本院卷第51頁），換算1盎司黃金2塊
      之市價共71,497元【計算式：1×28.34952×1,261×2＝71,49
      7，四捨五入至整數，下同】。則原告就附表編號1契約之
      預期利益應為128,887元【計算式：200,384－71,497＝128,
      887】。
　　⒊次依附表編號2所示契約約定，原告至105年11月14日時，
      將1盎司黃金2塊賣回中東公司後，共可獲得200,384元。
      而105年11月14日之黃金價格為每公克1,243元，有黃金牌
      價查詢結果在卷可參（見本院卷第52頁），換算1盎司黃
      金之市價共70,477元【計算式：1×28.34952×1,243×2＝70,
      477】。則原告就附表編號2契約之預期利益應為129,907
      元【計算式：200,384－70,477＝129,907】。
　　⒋依附表編號3所示契約約定，原告至105年12月29日時，將1
      盎司黃金1塊賣回中東公司後，共可獲得100,192元。而10
      5年12月29日之黃金價格為每公克1,180元有黃金牌價查詢
      結果在卷可參（見本院卷第53頁），換算1盎司黃金之市
      價共33,452元【計算式：1×28.34952×1,180×2＝33,452】
      。則原告就附表編號3契約之預期利益應為66,740元【計
      算式：100,192－33,452＝66,740】。
　　⒌是原告就系爭契約之預期利益共325,534元【計算式：128,
      887＋129,907＋66,740＝325,534】。再扣除原告已領取之訂
      金48,400元後，可認原告所受純粹經濟上損失為277,134
      元【計算式：325,534－48,400＝277,134】。而原告僅請求
      25萬元，未逾上開範圍，其請求應屬有據。
五、末按民法第233條第1項規定：「遲延之債務，以支付金錢為
    標的者，債權人得請求依法定利率計算之遲延利息。第203
    條規定：「應付利息之債務，其利率未經約定，亦無法律可
    據者，週年利率為百分之5。」第229條第2項規定：「給付
    無確定期限者，債務人於債權人得請求時，經其催告而未為
    給付，自受催告時起，負遲延責任。其經債權人起訴而送達
    訴狀，或依督促程序送達支付命令，或為其他相類之行為者
    ，與催告有同一之效力。」查本件損害賠償債務，其給付並
    無確定期限，而本件起訴狀繕本係於於106年7月21日送達被
    告廖信益、吳政謀、曾沛緹、林宥朋；於106年7月24日送達
    被告黃偉倫；於106年7月25日寄存送達被告宋信樺，有本院
    送達證書在卷可查（見附民卷第19、21、23、24、27、29頁
    ），是被告廖信益、吳政謀、林宥朋、曾沛緹應自106年7月
    22日起；被告黃偉倫自106年7月25日起；被告宋信樺應自10
    6年8月6日起負遲延責任。
六、綜上所述，原告依侵權行為之法律關係，請求被告宋信樺、
    吳政謀、廖信益、黃偉倫、林宥朋及曾沛緹給付25萬元，及
    被告宋信樺自106年8月6日起；被告廖信益、吳政謀、林宥
    朋、曾沛緹自106年7月22日起；被告黃偉倫自106年7月25日
    起，均至清償日止，按週年利率5%計算之利息，為有理由，
    應予准許。逾此部分之請求則屬無據，應予駁回。
七、本件原告勝訴部分係就民事訴訟法第427條訴訟適用簡易程
    序所為被告敗訴之判決，爰依同法第389條第1項第3款之規
    定，職權宣告假執行；並依被告之聲請，宣告被告宋信樺、
    吳政謀、廖信益、黃偉倫、林宥朋及曾沛緹如為原告預供擔
    保，得免為假執行之宣告。
八、本件事證已臻明確，兩造其餘主張陳述及所提之證據，經審
    酌均與本院前揭判斷無影響，毋庸一一論述，附此敘明。
九、訴訟費用負擔之依據：民事訴訟法第79條、85條第1項。
中　　華　　民　　國　　111 　年　　7 　　月　　28　　日
　　　　　　　　　　　　中壢簡易庭　法　官 周仕弘
以上為正本係照原本作成。
如不服本判決，應於送達後20日內，向本院提出上訴狀並表明上
訴理由，如於本判決宣示後送達前提起上訴者，應於判決送達後
20日內補提上訴理由書（須附繕本）。
中　　華　　民　　國　　111 　年　　7 　　月　　28　　日
　　　　　　　　　　　　　　　　　　書記官 巫嘉芸
附表
編號 簽約日期 約定買回日期 買回黃金數量 買回總價金 1 103年10月7日 105年10月7日 1盎司黃金2塊 200,384元 2 103年11月14日 105年11月14日 1盎司黃金2塊 200,384元 3 103年12月29日 105年12月29日 1盎司黃金1塊 100,192元